【裁判字號】    99,易,642
【裁判日期】    990817
【裁判案由】    業務侵占
【裁判全文】
臺灣苗栗地方法院刑事判決               99年度易字第642號
公  訴  人  臺灣苗栗地方法院檢察署檢察官
被      告  乙○○
上列被告因業務侵占案件，經檢察官提起公訴（99年度偵字第75
5 號），本院依簡式審判程序判決如下：
    主  文
乙○○犯業務侵占罪，處有期徒刑捌月，減為有期徒刑肆月。
又犯業務侵占罪，處有期徒刑柒月。又犯業務侵占罪，處有
期徒刑玖月。又犯業務侵占罪，處有期徒刑玖月。又犯業務
侵占罪，處有期徒刑拾月。又犯業務侵占罪，處有期徒刑柒月
。應執行有期徒刑貳年拾月。
    犯罪事實及理由
一、犯罪事實：
（一）乙○○原任職新光人壽保險股份有限公司營業推廣部新竹
      區部（以下簡稱新光人壽保險公司），並擔任業務組長職
      務，任職期間自民國88年10月25日起至97年10月1 日止，
      負責招攬保險、收費服務、各種保險金給付申請、款項轉
      交、保單質押貸款之申請、利息之收取及償還款解繳公司
      等業務，乃從事業務之人，明知應依公司之工作規則等規
      定從事業務，不得藉職務上之便利營私舞弊，於收受客戶
      之保險費或保險單質押貸款清償款項後，不論現金或支票
      ，皆僅係暫時代為收取保管，為業務所持有之財物，收取
      後均應悉數繳回公司。詎乙○○因在外積欠鉅額債務，竟
      意圖為自己不法之所有，並基於業務侵占之犯意，隱瞞自
      己挪用新光人壽保險公司客戶保險費、保險單質押貸款清
      償款項及積欠債務急需用錢填補財務缺口等事實，先後為
      下列之侵占行為：
 （1）乙○○意圖為自己不法之所有，於91年5 月24日，收取保
      險客戶己○○投保新光人壽保險公司「新富貴增額終身壽
      險」（保單號碼：NCH06143號）保險契約之保險費新臺幣
      （下同）143,159 元，以變易持有為所有之意思，並未將
      前揭業務上所持有之保險費繳回新光人壽保險公司，全數
      予以侵占入己。
 （2）乙○○意圖為自己不法之所有，於96年5 月1 日，因保險
      客戶丙○○○將其所簽發付款人為台新國際商業銀行南
      寮分行、帳號0000000000號、發票日96年5 月10日、
      票據號碼EE0000000 號、面額45 ,262 元之支票1 紙
      ，交給乙○○收執，藉欲清償丙○○○及其夫丁○○，先
      前曾以防癌終身壽險、防癌長樂壽險2 張保單為質押，向
      新光人壽保險公司借款3 萬4 千元及1 萬元，但乙○○並
      未將該紙支票繳回新光人壽保險公司，供丙○○○清償借
      款之用，反在該紙支票背面上，簽其姓名及所開立帳號00
      000000000000號帳戶，再存入其所有之銀行帳戶內予以提
      示，而將紙支票兌現之金額，以變易持有為所有之意思，
      予以侵吞入己。
 （3）乙○○意圖為自己不法之所有，於96年9 月間某日，向保
      險客戶丙○○○之夫丁○○遊說：其公司有3 個月的免息
      貸款，可以買公司的投資型保單放1 年或更久，如果3 個
      月後投資的績效大於要付的利息，可以有盈餘就繼續投資
      等語，丁○○因此以其先前向新光人壽保險公司購買之「
      新光防癌終身壽險」及「新光長樂壽險」保險單（保單號
      碼：GF14975 －5 號、5A036105號），另丙○○○亦以其
      向新光人壽保險公司購買之「新光防癌終身壽險」及「新
      光長樂壽險」保險單（保單號碼：GF141954號、5A033800
      號），向新光人壽保險公司各質借107,000 元、46,000元
      、84,000元及32 ,000 元，金額共計269,000 元，惟乙○○僅將其中50,000元，充作以丙○○○為要保人及被保險
      人之「新光人壽金得意變額萬能壽險」（保單號碼：QB0D
      PKE4號）保險契約之保險費，並繳回該筆款項予新光人壽
      保險公司，餘額219,000 元部分，則以變易持有為所有之
      意思，予以侵占入己。
 （4）乙○○意圖為自己不法之所有，於96年10月17日，向保險
      客戶甲○○陳稱：保險公司辦理3 個月免息借貸活動，建
      議可用保單借貸20萬元，用來購買基金，約3 個月可賺到
      1 、2 萬元，賺的錢可充作購買其女之終身醫療險之保費
      等語，甲○○遂以其先前向新光人壽保險公司購買之2 張
      「新光新防癌終身壽險」保險單（保單號碼：GP159213號
      、GG709091號），向新光人壽保險公司分別質借100,000
      元，共200,000 元交予乙○○，惟乙○○未將上開業務上
      所持有之金錢用以投資買賣基金，而以變易持有為所有之
      意思，予以侵吞入己，其後乙○○僅將其中110,000 元償
      還予甲○○，迄今尚積欠90,000元。
 （5）乙○○意圖為自己不法之所有，於96年11月9 日，向保險
      客戶庚○○稱：可以用前投保之長安養老壽險去質押借款
      ，來投資買賣基金，每3 個月可以看基金的成效，作為贖
      回或繼續投資，幫自己賺些利息等語，庚○○遂以其先前
      向新光人壽保險公司購買之「新光長安養老壽險」保險單
      （保單號碼：CM21087 號），向新光人壽保險公司質借33
      0,000 元並交予乙○○，惟乙○○事實上僅代辦投保新光
      人壽保險公司「金好意變額萬能壽險」（保單號碼：QBOE
      7TV3號），保險費為30,000元，並將該筆保費繳回新光人
      壽保險公司，餘額300,000 元部分，則以變易持有為所有
      之意思，予以侵占入己。
 （6）乙○○意圖為自己不法之所有，於96年12月25日，向保險
      客戶戊○○○稱：可以辦理保險事宜等語，而收取戊○○○所交付之保險費100,000 元，事實上乙○○僅辦理投保
      新光人壽保險公司「金好意變額萬能壽險」（保單號碼：
      QBOEV4D5號），保險費為30,000元，並將該筆保費繳回新
      光人壽保險公司，餘額70,000元部分，則以變易持有為所
      有之意思，予以侵吞入己。
（二）案經新光人壽保險公司訴由台灣苗栗地方法院檢察署檢察
      官偵查起訴。
二、證據名稱：
（一）犯罪事實欄（一）之（1）部分：
 （1）被告乙○○於偵、審中之自白。
 （2）證人己○○於偵查中之陳述（參見98年度他字第405 號偵
      查卷第105 頁）。
 （3）證人己○○於97年11月18日出具之聲明書影本1 紙（參見
      98年度他字第405 號偵查卷第4頁）。
 （4）被告乙○○簽立承諾將於97年9 月底以前，償還收取己○○保費之書據影本1 紙（參見98年度他字第405 號偵查卷
      第5 頁）。
 （5）新光人壽保險公司91年5 月24日之己○○要保書及業務員
      報告書影本各1 份（參見98年度他字第405 號偵查卷第51
      頁、第52頁）。
 （6）告訴代理人黃立容於偵查中之陳述（參見99年度偵字第75
      5 號偵查卷第5頁、第6頁）。
（二）犯罪事實欄（一）之（2）部分：
 （1）被告乙○○於偵、審中之自白。
 （2）證人丙○○○於偵查中之陳述（參見98年度他字第405 號
      偵查卷第77頁）。
 （3）證人丁○○、丙○○○於97年11月14日出具之聲明書影本
      2 紙（參見98年度他字第405 號偵查卷第15頁、第16頁）
 （4）證人丙○○○於97年11月14日書立之聲明影本1 紙（參見
      98年度他字第405 號偵查卷第17頁）。
 （5）證人丙○○○簽發之付款人為台新國際商業銀行南寮分
      行、帳號00000000 00 號、發票日96年5 月10日、
      票據號碼EE0000000 號、面額45 ,262 元之支票影本1
      紙；及被告乙○○在該紙支票背面上之背書（參見98年度
      他字第405 號偵查卷第18頁）。
 （6）被告乙○○書立之自白書影本1 紙（參見98年度他字第40
      5 號偵查卷第19頁）。
（三）犯罪事實欄（一）之（3）部分：
 （1）被告乙○○於偵、審中之自白。
 （2）證人丙○○○於偵查中之陳述（參見98年度他字第405 號
      偵查卷第77頁）。
 （3）證人丁○○於偵查中之陳述（參見98年度他字第405 號偵
      查卷第76頁、第77頁）。
 （4）證人丙○○○於97年11月14日書立之聲明影本1 紙（參見
      98年度他字第405 號偵查卷第17頁）。
 （5）被告乙○○書立之自白影本1 紙（參見98年度他字第405
      號偵查卷第19頁）。
 （6）證人丁○○向新光人壽保險公司購買之「新光防癌終身壽
      險」、「新光長樂壽險」保險單（保單號碼：GF14975 －
      5 號、5A036105號）影本各1 張，及於96年9 月28日以該
      2 張保險單，向新光人壽保險公司質押借款之「保險單借
      款借據」影本2 張（參見98年度他字第405 號偵查卷第62
      頁至第65頁）。
 （7）證人丙○○○向新光人壽保險公司購買之「新光防癌終身
      壽險」、「新光長樂壽險」保險單（保單號碼：GF141954
      號、5A033800號）影本各1 張，及於96年9 月28日以該2
      張保險單，向新光人壽保險公司質押借款之「保險單借款
      借據」影本2 張（參見98年度他字第405 號偵查卷第66頁
      至第69頁）。
 （8）新光人壽金得意變額萬能壽險要保書（保單號碼：QB0DPK
      E4號）影本1 份（參見98年度他字第405 號偵查卷第95頁
      至第98頁）。
（四）犯罪事實欄（一）之（4）部分：
 （1）被告乙○○於偵、審中之自白。
 （2）證人甲○○於偵查中之陳述（參見98年度他字第405 號偵
      查卷第42頁）。
 （3）證人甲○○於97年10月14日書立之聲明書及事由書影本各
      1 份（參見98年度他字第405 號偵查卷第11頁至第13頁）
      。
 （4）被告乙○○書立之自白影本1 紙（參見98年度他字第405
      號偵查卷第14頁）。
 （5）證人甲○○向新光人壽保險公司購買之「新光新防癌終身
      壽險」保險單（保單號碼：GP159213號、GG709091號）影
      本各1 張，及於96年10月17日以該2 張保險單，向新光人
      壽保險公司質押借款之「保險單借款借據」影本2 張（參
      見98年度他字第405 號偵查卷第58頁至第61頁）。
（五）犯罪事實欄（一）之（5）部分：
 （1）被告乙○○於偵、審中之自白。
 （2）證人庚○○於偵查中之陳述（參見98年度他字第405 號偵
      查卷第82頁至第84頁）。
 （3）證人庚○○於97年11月17日書立之聲明書影本1 份（參見
      98年度他字第405 號偵查卷第20頁）。
 （4）被告乙○○書立之自白影本1 紙（參見98年度他字第405
      號偵查卷第21頁）。
 （5）證人庚○○向新光人壽保險公司購買之「新光長安養老壽
      險」保險單（保單號碼：CM21087 號）影本1 份，及於96
      年11月9 日以該份保險單，向新光人壽保險公司質押借款
      之「保險單借款借據」影本1 張（參見98年度他字第405
      號偵查卷第70頁至第72頁）。
 （6）新光人壽保險公司「金好意變額萬能壽險要保書」（保單
      號碼：QBOE7TV3號）影本1 份（參見98年度他字第405 號
      偵查卷第99頁至第102 頁）。
（六）犯罪事實欄（一）之（6）部分：
 （1）被告乙○○於偵、審中之自白。
 （2）證人戊○○○於偵查中之陳述（參見98年度他字第405 號
      偵查卷第43頁）。
 （3）證人戊○○○於97年11月15日書立之聲明書影本1 份（參
      見98年度他字第405 號偵查卷第6 頁、第122頁）。
 （4）被告乙○○書立之自白影本1 紙（參見98年度他字第405
      號偵查卷第7頁）。
 （5）新光人壽保險公司「金好意變額萬能壽險要保書」（保單
      號碼：QBOEV4D5號）影本1 份（參見98年度他字第405 號
      偵查卷第53頁、第54頁）。
 （6）保單資料查詢1 紙（參見98年度他字第405 號偵查卷第12
      3 頁）。
三、論罪科刑：
（一）新舊法之比較適用：
      被告乙○○於犯罪事實欄（一）之（1 ）行為後，刑法業
      於94年2 月2 日修正公布，95年7 月1 日施行，而刑法施
      行法亦於95年6 月14日增訂第1 條之1 。茲分述如下：
 （1）關於罰金刑部分：刑法分則編各罪所定罰金刑之貨幣單位
      原為銀元，修正前刑法第33條第5 款規定：「罰金：1 元
      （銀元）以上。」而依罰金罰鍰提高標準條例規定，就72
      年6 月26日前修正之刑法部分條文罰金數額提高2 至10倍
      ，其後修正者則不提高倍數，並依現行法規所定貨幣單位
      折算新臺幣條例規定，以銀元1 元折算新臺幣3 元；修正
      後刑法第33條第5 款規定：「罰金：新臺幣1000元以上，
      以百元計算之。」刑法第33條第5 款所定罰金貨幣單位經
      修正為新臺幣後，刑法分則各罪所定罰金刑之貨幣單位亦
      應配合修正為新臺幣，為使刑法分則編各罪所定罰金之最
      高數額與刑法修正前趨於一致，乃增訂刑法施行法第1 條
      之1 ：「中華民國94年1 月7 日刑法修正施行後，刑法分
      則編所定罰金之貨幣單位為新臺幣。94年1 月7 日刑法修
      正時，刑法分則編未修正之條文定有罰金者，自94年1 月
      7 日刑法修正施行後，就其所定數額提高為30倍。但72年
      6 月26日至94年1 月7 日新增或修正之條文，就其所定數
      額提高為3 倍。」從而，刑法分則編各罪所定罰金刑之最
      高數額，於上開規定修正後並無不同，惟修正後刑法第33
      條第5 款所定罰金刑最低數額，較之修正前提高，自以修
      正前刑法第33條第5 款規定，較有利於被告乙○○。
 （2）關於數罪併罰：按修正前刑法第51條規定：「數罪併罰，
      分別宣告其罪之刑，依左列各款定其應執行者：」其中第
      5 款規定：「宣告多數有期徒刑者，於各刑中之最長期以
      上，各刑合併之刑期以下，定其刑期。但不得逾20年。」
      修正後刑法第51條第5 款規定：「宣告多數有期徒刑者，
      於各刑中之最長期以上，各刑合併之刑期以下，定其刑期
      。但不得逾30年。」比較結果，修正後刑法並非較有利於
      行為人，依刑法第2 條第1 項前段之規定，仍應依修正前
      刑法，定其應執行之刑。裁判確定前犯數罪，其中1 罪在
      新法施行前者，亦同（最高法院95年第8 次刑事庭會議決
      議參照）。
（二）核被告乙○○所為，均係犯刑法第336 條第2 項之業務侵
      占罪。被告乙○○先後6 次之業務侵占犯行，係犯意各別
      ，時空互異，應分論併罰。爰審酌被告乙○○任職新光人
      壽保險公司，不思恪盡職責，為該公司創造最大利益，反
      因個人財務不佳，利用該公司保險客戶對其信賴，從客戶
      收取之保險費或質押之借款，未全數繳回公司，而或全部
      或一部予以侵吞入己，前後次數多達6 次，且累次侵占金
      額不小，惡性非輕，迄今尚未與被害公司成立民事和解，
      犯後能坦白承認，節省有限之司法資源，及每次侵占金額
      之大小等一切情狀，分別量處如主文所示之刑。查被告乙○○犯罪事實欄（一）之（1 ）業務侵占犯行，係發生在
      96 年4月24日以前，並無中華民國96年罪犯減刑條例第3
      條第1 項各款不得減刑之情形，應依該減刑條例第2 條第
      1 項第3 款、第7 條、第10條之規定，減其宣告刑2 分之
      1 ，並與其他犯行之宣告刑，定其應執行之刑，以資懲儆
      。
四、應適用之法條：
（一）刑事訴訟法第273 條之1 第1 項、第299 條第1 項前段、
      第310 條之2、第454條第1項。
（二）刑法第2 條第1 項、第336 條第2 項、修正前刑法第51條
      第5 款。
（三）刑法施行法第1條之1。
（四）中華民國96年罪犯減刑條例第2 條第1 項第3 款、第7 條
      、第10條。
五、本判決係依刑事訴訟法第310 條之2 、第454 條第1 項製作
    ，依法僅記載當事人欄、主文、犯罪事實、證據名稱以及應
    適用之法條，其中犯罪事實部分，依同法第308 條之修正立
    法理由，亦僅記載犯罪構成要件事實，關於刑罰加重事由（
    含累犯在內）免予記載（法院辦理刑事訴訟案件應行注意事
    項第144 點參照），但仍於主文予以表明，並於應適用之法
    條欄予以引用。如不服本判決，應於判決送達之日起10日內
    ，向本院提起上訴。
本案經檢察官林俊杰到庭執行職務。
中    華    民    國    99    年    8     月    17    日
                  刑事第三庭    法  官  柳章峰
以上正本證明與原本無異。
如不服本判決應於收受判決後10日內向本院提出上訴書狀，並應
應敘述具體理由。其未敘述上訴理由者，應於上訴期間屆滿後20
日內向本院補提理由書( 均須按他造當事人之人數附繕本) 「切
勿逕送上級法院」。告訴人或被害人如對本判決不服者，應具備
理由請求檢察官上訴，其上訴期間之計算係以檢察官收受判決正
本之日期為準。
                                書記官  陳采瑜
中    華    民    國    99    年    8     月    17    日
法條全文：
刑法第336條（公務公益侵占罪、業務侵占罪）
對於公務上或因公益所持有之物，犯前條第1 項之罪者，處1 年
以上7 年以下有期徒刑，得併科5 千元以下罰金。
對於業務上所持有之物，犯前條第1 項之罪者，處6 月以上5 年
以下有期徒刑，得併科3 千元以下罰金。
前2項之未遂犯罰之。

司法院資訊處製作；財團法人民間司法改革基金會備份。
